最高法院刑事判決　　　　　　九十六年度台上字第一八九一號
上　訴　人　甲○○
上列上訴人因殺人案件，經台灣高等法院高雄分院於中華民國九
十六年二月六日為第二審更審判決（九十五年度上重更(二)字第二
八號，起訴案號：台灣高雄地方法院檢察署九十三年度偵字第二
四一五五號、九十四年度偵字第二三三一號）後，依職權逕送審
判，視為被告已提起上訴，本院判決如下：
    主  文
上訴駁回。
    理  由
本件原判決認定上訴人甲○○係黃萬宇之子，二人為家庭暴力防
治法第三條第三款所稱之家庭成員，平日相處不睦，時生口角，
上訴人並曾毆打黃萬宇成傷。民國九十三年十一月二十九日下午
一、二時許，上訴人在高雄縣林園鄉○○村○○路二十六號一樓
住處房間內，以郵局提款卡（其單親補助費預計於隔日撥入郵局
帳戶）向黃萬宇借錢未果，遂生口角。上訴人即徒手毆打黃萬宇
，嗣轉而要求黃萬宇打電話給其前妻乙○○，以請乙○○到農會
替黃萬宇領錢為由，欲拐騙乙○○回家，因黃萬宇未配合上訴人
指示轉述，上訴人因而心生不滿，復與黃萬宇發生言語衝突，並
以手肘作勢毆打黃萬宇，將之逼至走廊鞋櫃旁之牆壁，黃萬宇一
氣之下，推上訴人一把，引起上訴人不悅，在盛怒下，將黃萬宇
推至其房內，二人遂徒手拉扯互毆。同日下午四時許，上訴再向
黃萬宇借錢未果，竟基於殺害直系血親尊親屬之犯意，隨手以其
所有置放於房內用以防身之扁擔連結菜刀一把，先以刀背毆打黃
萬宇手、腳，再以刀刃猛砍黃萬宇，致其左手上臂受有砍裂傷（
11×4公分，深約4.5五公分）血流不止跌坐於地，上訴人任其流
血不止，不予送醫。同日下午四、五時許，適上訴人就讀國小之
子女黃○文、黃○詠陸續放學返家，上訴人即與之在上開房內一
同看電視，仍任由黃萬宇席地而坐，血流不止，不予送醫。其間
上訴人又向黃萬宇借錢，仍遭拒絕，竟接續上開殺人犯意，再持
上開扁擔連結菜刀以刀背朝黃萬宇頭部及身上猛打，黃萬宇終致
不支仰躺於地，呼吸急促。上訴人不顧於此，竟又拿起該扁擔連
結菜刀以刀背接續毆打黃萬宇，復以腳猛力踩踏黃萬宇心臟部位
，再猛踩黃萬宇身體，使黃萬宇因而受有右側頭部（範圍包含面
部、顳部及側頭部）嚴重挫傷，部分成凹陷狀、左側顴骨部挫傷
一處（4×2公分）、頂骨部、右顳部、面部、左側頸部、右胸外
側部、右鎖骨部、右腹側部、左右肩胛上部及左右肩胛部多處挫
傷、右肩胛下方嚴重廣泛性挫傷（範圍約25×8 公分）、左肩胛
及左上臂廣泛性嚴重挫傷及皮下瘀血、右胸腹外側部嚴重挫傷多
處，呈重疊狀（25×11公分）、左右上肢多處擦挫傷、右顴骨部
撕裂傷一處、右腹側部下方明顯棍棒傷痕跡一處、右上肢手背部
表淺銳器傷一處、右上肢三角肌部二處明顯棍棒傷痕跡、右下肢
大腿內側表淺銳器傷一處、右下肢大腿外側及前部多處鈍挫傷、
左下肢大腿前部、外踝部、跟骨部及右下肢膝外側多處擦挫傷、
左上臂三角肌部嚴重挫傷及皮下出血（約17×11公分）、左上臂
砍裂傷一處（11×14公分，深約 4.5公分）、左手肘嚴重挫傷（
10×7.5公分）、左外側腕嚴重挫傷（16 ×11公分）、右上肢皮
下瘀血、腫脹及挫裂多處、右手背切裂傷一處（2.5×0.7公分）
、左大腿外側及膝上方各有皮下瘀血及腫脹一處（範圍分別為7.
5×3.5公分及8×2.5公分）、右大腿內側有利器輕度擦破傷（ 5
×0.3公分）、右大腿外側廣泛性皮下瘀血腫脹（範圍約24 ×11
公分），終至同日下午五、六時許，因全身多處外傷，導致失血
性休克死亡。上訴人見黃萬宇已無動靜，再跳至黃萬宇身上以雙
腳猛踩黃萬宇身體，直呼「爽！」，致黃萬宇右鎖骨骨折、左右
胸外側部多處肋骨骨折。嗣於翌（30）日凌晨一時三十分許，因
上訴人挾持丙○○及其子女黃○文、黃○詠在上開住處一樓房間
內，拒不開門，警方人員為救援人質乃執行攻堅行動，救出黃○
文與黃○詠（妨害自由、竊盜部分已判刑確定），並當場逮捕上
訴人，查扣上開扁擔連結菜刀一把等情。係以訊據上訴人供承於
前開時、地以扁擔連結菜刀一把砍殺其父黃萬宇，使黃萬宇受有
全身多處外傷，導致失血性休克死亡等情。核與證人黃○文、黃
○詠、乙○○、丙○○、黃敏豐等人分別於警詢、第一審審理時
證述之情節相符，復有黃萬宇倒於現場之屍體相片五張、現場照
片二十張附卷，及扣案之扁擔連結菜刀一把可資佐證。而黃萬宇
確因全身多處嚴重鈍挫傷，導致出血性休克死亡，亦經台灣高雄
地方法院檢察署檢察官督同法醫師相驗、解剖並鑑定死因明確，
製有勘驗筆錄、複驗筆錄、相驗屍體證明書、鑑定驗斷書，暨法
務部法醫研究所法醫所（93）醫鑑字1865號鑑定書各一份在卷可
證。扣案上訴人持以砍殺黃萬宇之扁擔連結菜刀一把，其菜刀為
鐵質，以電線綁在棍子（即扁擔）上，長十七公分，寬約七公分
，刀鋒銳利。棍子（即扁擔）一邊為木棍一邊為扁擔，二者用棉
線綁在一起，長度約112公分，亦經第一審法院當庭勘驗明確（
第一審卷第一四六頁）。上訴人復陳明該扁擔連結菜刀，係其用
以防身等情在卷，當知該刀刀鋒銳利，足以傷人，其竟持以恣意
揮砍生父黃萬宇，且於黃萬宇傷勢嚴重，大量失血，呼吸急促後
，未思急救；復於第一審審理時更明白陳稱：「我故意要讓他死
的」等語。該項自白又係出於上訴人自由意志所為之陳述，且與
事實相符，自得採為判決之基礎。足見其有殺人之故意甚明。又
證人即上訴人之女兒黃○文於警詢時證稱：「我回到家時……阿
公（黃萬宇）坐在我爸爸（即上訴人）房內床尾處地板上，頭等
處正在流血。爸爸一直拿一本綠色簿子要向阿公借錢……我看見
爸爸從地上拿起一支以前就做好的（一支棍子〈扁擔〉綁著一支
菜刀），雙手握著朝阿公頭及身上猛砍，大約砍了五下以上十下
以下，阿公一直（啊呀! ……）……我看見阿公手一直流血越來
越多，也越來越喘，爸爸說你還在喘，又拿起扁擔打阿公，爸爸
叫我和弟弟出去……爸爸叫我們進去，我看阿公躺在床尾處的地
板上，腳動了一下，爸爸先用腳踩了阿公的心臟部位三下，拿一
個……又再踩二下，阿公就死了，爸爸再一次用雙腳踩到阿公身
上，一直喊『爽……』」等語；上訴人之子黃○詠於警詢時亦證
稱：「我回家時看到阿公（黃萬宇）手臂流血，上訴人用夾著菜
刀的棍子打阿公」等語在卷。至黃○文於第一審審理時就上訴人
以前開連結菜刀之扁擔毆打黃萬宇幾下及以腳踩黃萬宇身體幾下
，所稱之「一下」、「五下以下」，雖與其警詢時之證述稍有出
入，但就上訴人持上開刀棍毆打，以腳踩踏黃萬宇身體之主要情
節，仍證稱：「我爸爸（即上訴人）有拿棍子連著刀子打我阿公
（黃萬宇）」、「爸爸有踩到我阿公身上」、「踩我阿公的胸部
」、「雙腳站在阿公身上，用力踩，腳沒有離開阿公的身體」、
「（問：案發隔天你有去派出所作筆錄，你陳述你爸爸當時有踩
在你阿公身上，並且一直喊『爽、爽、爽! 』是否實在？）實在
」等語明確。參以證人黃○文係八十四年年十一月二十一日生，
案發時僅九歲、證人黃○詠係八十五年十月九日生，案發時僅八
歲，有其二人年籍資料在卷可按，其等於案發時受相當驚嚇，對
於事實發生過程之記憶當較深刻，且於製作警詢筆錄時間分別為
同日下午一時五分許及同日下午一時十分許，有各該警詢筆錄在
卷可考。其二人於查獲上訴人當日下午，就目睹案發經過所知覺
之事實，向司法警察陳述，尚無時間或動機編造不實之陳述，且
當時記憶猶新，自具較強之可信性。至其等於九十四年八月十一
日於第一審法院審理時之證述，因距案發時已逾八月之久，就案
發細節部分之記憶已較模糊，乃正常之事，自以警詢時之前開陳
述較為可採。再黃○文、黃○詠係上訴人之子女，黃萬宇為上訴
人之父，均具有至親血緣關係，有彼等身分、年籍資料在卷可稽
，案發時黃○文、黃○詠均甚年幼，顯無刻意虛捏事實，故陷上
訴人於不利之可能，足見黃○文、黃○詠上開證述與事實相符，
堪予採信。另上訴人於原審法院第一次更審時供稱：「黃○文、
黃○詠返家後，我有再以刀背毆打黃萬宇，並未以刀刃砍黃萬宇
」等語，而黃萬宇之左上臂所受砍裂傷達11×14公分，深約 4.5
公分，有卷附法務部法醫研究所法醫所（93）醫鑑字1865號鑑定
書可憑，其受傷嚴重，流血狀況必不輕，證人黃○詠上開所稱其
回家時已見到黃萬宇手臂流血，應與事實相符，足認上訴人在其
子女回家前，已砍傷黃萬宇無疑。黃萬宇左上臂受砍裂傷嚴重，
乃上訴人持刀猛砍之結果，非黃萬宇消極伸手抵擋所能造成。再
參以黃萬宇遭毆打後造成左、右胸外側部胸壁有出血現象，左、
右側第一至第八肋骨外側骨折之傷害，有上開鑑定書可憑，足認
黃萬宇之胸部確遭受重力之壓迫，應係上訴人跳上黃萬宇身上踩
踏黃萬宇胸部所致，益見黃○文在警詢證述之情節與事實相符。
綜上以論，上訴人所辯各節，顯係避重就輕之詞，無足採信。上
訴人殺害其父之犯行，事證明確，堪以認定，為其所憑之證據及
認定之理由。並以上訴人經第一審法院囑託財團法人台灣省私立
高雄仁愛之家附設慈惠醫院為精神鑑定結果，認其在殺害黃萬宇
時未達心神喪失或耗弱之程度，有該醫院九十四年六月二日94附
慈精字第 0941447號函檢送之精神鑑定報告書在卷可憑，難認其
行為時已陷於刑法修正前所謂精神耗弱或心神喪失之狀態，亦無
修正後刑法第十九條所謂「行為時因精神障礙或其他心智缺陷，
致不能辨識其行為違法或欠缺依其辨識而行為之能力。」或「行
為時因前項之原因，致其辨識行為違法或依其辨識而行為之能力
，顯著減低」等情形。自無阻卻責任事由存在。核上訴人所為係
犯刑法第二百七十二條第一項之殺害直系血親尊親屬罪。其持上
開刀棍砍殺黃萬宇左手臂成傷流血不止後，再以刀背及木質部分
接續毆打黃萬宇，終致黃萬宇受傷嚴重，因失血性休克不治死亡
，前後持刀棍毆打行為固有數次，然僅係其基於單一殺人犯意下
，所實施殺人行為之數個舉動，侵害同一黃萬宇之生命法益，係
接續之殺人行為。另敘明蒞庭檢察官當庭擴張殺害直系血親尊親
屬之起訴事實，認上訴人涉犯強盜殺人罪，然證人黃○文、黃○
詠於警詢及第一審審理中均證稱上訴人係向黃萬宇借錢未果，始
發生爭吵，毆打黃萬宇，並無強索金錢情事。至上訴人取走黃萬
宇戒子，係在黃萬宇死亡後所為，核與上訴人在第一審稱：「（
問：和你父親是否有先發生爭吵？因為何事？）有，我要拿我郵
局的存摺先跟他借錢，因為我的錢月底才會進來，但是他不同意
，還跟我大小聲、並發生拉扯，恐嚇要打我，我跟他說你那麼老
了，我不想出手，我先用手打他……只有砍一下，後來他就流血
坐在地上」等語；在檢察官訊問時稱：「我發現父親死亡時……
看到地上有戒子我就撿起來帶黃○文出去典當戒指」等語相符。
茍上訴人早有強盜其父財物之犯意，則於其父遭砍殺、毆打，喪
失抵抗能力時，即可取走其父身上財物，何必仍持存摺欲向其父
借錢，迨其父死亡後始取走戒子。足見上訴人無強盜之犯意甚明
，其辯稱：並非因向其父黃萬宇強索金錢未果，才殺害其父等語
，尚堪採信。按刑法之強盜故意殺人罪，須行為人以殺人為實施
強劫之方法，或在行劫之際故意殺人，始成立該罪。上訴人雖殺
害其父，而於其父黃萬宇死亡後，取走其父之戒子，要屬殺人後
始另萌不法所有之意圖，且該部分犯行，亦經原審法院判處竊盜
罪刑確定，其既無強盜犯行，自與刑法第三百三十二條第一項強
盜故意殺人罪之構成要件不符，檢察官擴張起訴事實部分，既未
成罪，非起訴效力所及。因而撤銷第一審關於上訴人強盜故意殺
人部分之不當判決，就殺人部分（另竊盜部分已判刑確定）改判
適用刑法第二百七十二條第一項、第三十七條第一項、第三十八
條第一項第二款，論以殺直系血親尊親屬罪；審酌上訴人犯罪之
一切情狀，並基於對生命價值、生命權及人道之基本尊重，量處
無期徒刑，並依法宣告褫奪公權終身。又以扣案之扁擔連結菜刀
一把，係上訴人所有，且供本件犯罪所用之物，依法併予宣告沒
收。經核並無違誤。本件係原審法院依職權逕送審判，上訴人未
提出上訴理由，應認其上訴為無理由，予以駁回。
據上論結，應依刑事訴訟法第三百九十六條第一項，判決如主文
。
中　　華　　民　　國　九十六　年　　四　　月   十二   日
                      最高法院刑事第十二庭
                          審判長法官  池　啟　明
                                法官  王　居　財
                                法官  郭　毓　洲
                                法官  韓　金　秀
                                法官  黃　梅　月
      本件正本證明與原本無異
                                      書  記  官
中　　華　　民　　國　九十六　年　　四　　月　 十六 　日
                                                H
附錄：論罪科刑法條
刑法第二百七十二條第一項：殺直系血親尊親屬者，處死刑或無
期徒刑。
